臺灣高等法院民事判決　　　　　　　 92年度上更(二)字第193號
上　訴　人　乙○○
　　　　　　　　　　　　之1
　　　　　　甲○○
共　　　同
訴訟代理人　劉立鳳律師
複 代理 人　劉樹志律師
被 上訴 人　丙○○
　　　　　　丁○○
共　　　同
訴訟代理人　吳西源律師
複 代理 人　鍾瑞香
上列當事人間履行契約事件，上訴人對於中華民國88年4月26日
臺灣臺北地方法院92年度訴字第1110號第一審判決提起上訴，經
最高法院第二次發回更審，本院於94年11月8日言詞辯論終結，
判決如下：
    主  文
原判決除確定部分外，關於命上訴人給付被上訴人各超過新台幣
陸拾玖萬肆仟壹佰參拾柒元及自民國91年4月12日起至清償日止
，按年息百分之五計算之利息，及該部分假執行之判決均廢棄。
廢棄部分，被上訴人在第一審之訴及假執行之聲請均駁回。
第一、二審及發回前第三審訴訟費用，除確定部分外，由被上訴
人負擔二分之一，餘由上訴人負擔。
　　　事實及理由
一、被上訴人主張：民國83年10月1日21時許，位於台北市○○
    ○路○段164號2樓犁堡餐廳發生火災，被上訴人之生父程融
    與繼母程巴吉屏（即上訴人之生母）均不幸罹難。兩造於同
    年11月30日就程融及程巴吉屏之遺產訂立協議書，約定：1
    、坐落台北市○○○路○段164號6樓之3房屋及土地（下稱大
    安房地）產權，由甲（丙○○）乙（丁○○）丙（乙○○）
    丁（甲○○）4方共同按4分之1比例持有，並決議不予變賣
    ，唯因原登記在程巴吉屏名義下，由乙○○、甲○○共同先
    行辦理繼承，待繼承完成再由乙○○、甲○○移轉持分2分
    之1予丙○○、丁○○。2、坐落台北縣新店市○○里○○○
    街18巷6弄16號3樓房屋土地（下稱新店房地）產權，兩造同
    意將之出售，唯原登記在程巴吉屏名義下，故由乙○○、甲
    ○○名義繼承，並以之為出賣人。4、新店房地出售後總價
    各6分之1予丙○○、丁○○。10、四方均應誠實履行該協議
    ，不得反悔，若任何一方有違約致他方受損害，並應對之負
    損害賠償之責。兩造並合意由被上訴人丙○○管理上開房地
    所有權狀等。詎上訴人於84年2月16日擅自發函悔約，並於
    84 年4月7日向原法院提起訴訟，否認該協議書之效力，嗣
    經判決敗訴確定（原法院84年度家訴字第39號、本院84年重
    家上字第8號、最高法院86年台上字第323號判決，下稱前案
    訴訟）。上訴人並於前案訴訟中之85年1、2月間，擅自偽造
    文書申領補發所有權狀，辦理上開大安房地、新店房地繼承
    登記，另於85年2月間以上開大安、新店房地為台灣省合作
    金庫（下稱金庫）設定最高限額新台幣（下同）1,200萬元
    第一順位抵押權。被上訴人乙○○另於85年2月底再以其應
    有部分為訴外人謝宏志設定本金高限額960萬元之第二順位
    抵押權。被上訴人又不依約繳納貸款，顯係有計畫之脫產，
    已構成民法第184條之故意侵權行為。嗣抵押權人合庫實行
    抵押權，查封大安房地（原法院88年度執字第1477號）、新
    店房地（原法院88年度執字第4817號），被上訴人已陷於給
    付不能。新店房地經原法院囑託鑑定市價為7, 833,820元，
    被上訴人丙○○、丁○○所受損害各為該房地市價之6分之1
    即1.305,637元，爰依協議書第10條約定及債務不履行（給
    付不能）損害賠償暨侵權行為損害賠償之法律關係，請求上
    訴人乙○○、甲○○賠償被上訴人丙○○、丁○○各1.305,
    637元及自起訴狀繕本送達翌日起至清償日止，按年息百分
    之5計算之遲延利息云云（被上訴人另就大安房地部分，請
    求上訴人給付被上訴人丙○○、丁○○各3,339,690元本息
    部分已經本院前審判決被上訴人勝訴確定）。其答辯聲明：
    上訴駁回。
二、上訴人則以：兩造於83年11月30日就程融、程巴吉屏之遺產
    分配訂立協議書，上訴人之意思表示有錯誤，主張撤銷該遺
    產分配之法律行為。又伊母程巴吉屏與被上訴人之父程融為
    再婚夫妻，因火災受傷送醫，程融先於83年10月1日23時5分
    死亡，程巴吉屏於同年月2日4時30分死亡。渠等生前分別向
    國泰人壽保險股份有限公司（下稱國泰人壽）投保人壽保險
    ，均指定他方為受益人，故程融之保險金3,150,522元，應
    先由程巴吉屏取得，再由上訴人共同繼承；程巴吉屏之保險
    金3,376,742元，因受益人程融先於被保險人死亡，應列為
    程巴吉屏之遺產，而與大安房地及新店房地全部由上訴人共
    同繼承。被上訴人就上開遺產本無任何權利，詎承辦律師吳
    奎新未告知上訴人應有之法律上權利，致上訴人思慮未周，
    且遭被上訴人夥同親戚多人以人情包圍、出言脅逼，遭被上
    訴人隱瞞事實而訂立協議書，上訴人曾先後二次委請律師以
    意思表示錯誤暨撤銷贈與為由，撤銷協議書中所之意思表示
    ，協議書之效力即因撤銷而溯及失其效力。縱認協議書未因
    撤銷而失效，惟依協議書第4條約定，新店房地若能出售，
    其出售價金及協議書第3條所指程融、程巴吉屏之人壽保險
    金、勞保給付，扣除喪葬費用、稅金、律師費用（包括訴訟
    費用）、程融與程巴吉屏個人及公司之債務後所餘現金，其
    總和之金額，始平均分為6份，由被上訴人各取得6分之1。
    依兩造間之約定，顯然協議書第2、3、4條須同時履行，而
    其履行期應為「新店房地出售且第3條現金亦結算確定時」
    ，新店房地是否能順利出售尚有疑問，而程融、程巴吉屏死
    亡後所得之收入及支出之費用，兩造有諸多爭議，迄未完成
    結算，協議書第4條之履行期既未屆至，上訴人自無債務不
    履行之情事。至上訴人所提前訴訟（原法院84年度家訴字第
    39號、本院84年重家上字第8號、最高法院86年度台上字第
    323號）雖判決上訴人敗訴確定，惟上訴人係有正當理由，
    主張自身之合法權利，自與無正當理由故意反悔違約者有間
    。又新店房地係上訴人本於房地所有權人之地位，設定抵押
    權予訴外人，以供借款之擔保，乃所有權能之自由行使，並
    無侵害被上訴人權利可言等語，資為抗辯。並聲明：（一）
    原判決除確定部分外，不利於上訴人部分廢棄。（二）廢棄
    部分，被上訴人第一審之訴及假執行之聲請均駁回。
三、兩造於83年11月30日，就程融、程巴吉屏之遺產分配訂立協
    議書，上訴人曾以訂立協議書之意思表示有錯誤為由，主張
    撤銷該遺產分配之法律行為，暨其以上開新店房地為台灣省
    合作金庫、謝宏志設定抵押權，嗣合庫行使抵押權查封新店
    房地，其後並於91年4月11日由執行法院以3,669,000元拍定
    ，由拍定人買受（本院卷二第19頁），為兩造所不爭。被上
    訴人以協議書第2、3、4條之約定為可分之債，各得獨立行
    使請求權，而上訴人違約，依協議書第10條之約定，請求上
    訴人賠償損害。上訴人則否認有違約、給付不能或侵權行為
    情事，並以上訴人之母程巴吉屏與被上訴人之父程融為再婚
    夫妻，因火災受傷送醫，程融先於程巴吉屏死亡，而渠等生
    前分別向國泰人壽投保之人壽保險，互相指定他方為受益人
    ，故程融之保險金3,150,522元，應先由程巴吉屏取得，由
    上訴人共同繼承；程巴吉屏之保險金3,376,742元，因受益
    人程融先於被保險人死亡，應列為程巴吉屏之遺產，而與大
    安房地及新店房地全部由上訴人共同繼承。被上訴人就上開
    遺產本無任何權利，上訴人因思慮未周，且遭被上訴人夥同
    親戚多人以人情包圍、出言脅逼，致遭被上訴人隱瞞而訂立
    協議書。上訴人曾先後二次委請律師以意思表示錯誤暨撤銷
    贈與為由，撤銷協議書中所之意思表示，協議書之效力即因
    撤銷而溯及失其效力。縱認協議書未因撤銷而失效，惟依協
    議書第4條之約定，新店房地若能出售，其出售價金及協議
    書第3條所指程融、程巴吉屏之人壽保險金、勞保給付，扣
    除喪葬費用、稅金、律師費用（包括訴訟費用）、程融與程
    巴吉屏個人及公司之債務後所餘現金，其總和之金額，始平
    均分為6份，由被上訴人各取得6分之1。依兩造間之約定，
    顯然協議書第2、3、4條必須同時履行，而其履行期應為「
    新店房地出售且第3條現金亦結算確定時」，程融、程巴吉
    屏死亡後所得之收入及支出之費用，兩造有諸多爭議，迄未
    完成結算，協議書第4條之履行期並未屆至，上訴人自無債
    務不履行情事；至上訴人所提前案訴訟雖經判決敗訴確定，
    惟上訴人係以正當理由，主張自身之合法權利，自與無正當
    理由故意違約者有間。又新店房地設定抵押權予訴外人時，
    上訴人係本於房地所有權人之地位，將房地設定抵押權予訴
    外人，以供借款之擔保，乃所有權能之自由行使，並無侵害
    被上訴人權利可言。嗣雖經拍定，然協議書第4條之履行期
    既未屆至，被上訴人不得為本件之請求等語資為抗辯。
四、被上訴人以協議書仍然有效，該協議書第2、3、4條之約定
    為可分之債，各得獨立行使請求權，而上訴人違約，依協議
    書第10條約定，請求上訴人賠償損害。被上訴人於本院言詞
    辯論時陳稱，係以協議書第2、4、10條之約定以及債務不履
    行，為本件請求。是本件應審究者為：（一）協議書是否仍
    然有效？（二）協議書第2、3、4條是否各得獨立行使請求
    權？（三）上訴人有無協議書第10條之違約情事，致被上訴
    人受有損害而應負賠償責任？茲分述如下：
（一）兩造於簽訂協議書前及協議過程，均已明知程巴吉屏後於
      程融死亡，而該協議書歷經2、3次協商之事實，已據證人
      巴安國（即上訴人之舅）、吳奎新律師於前案訴訟中之本
  　　院84年度重家上字第8號事件證述綦詳，有準備程序筆錄
      影本可稽（原審卷一第224至227頁、卷三第33頁），則上
      訴人對於被上訴人有無繼承前開財產之權利，於簽約時應
      已明瞭而無對他方資格認知錯誤之可能，且無民法第74條
      之情形。上訴人依民法第88條規定撤銷協議書之意思表示
    　及依民法第74條規定撤銷協議書之法律行為，業經前案訴
      訟判決上訴人敗訴確定。從而，上訴人抗辯協議書業經其
      撤銷意思表示而溯及失其效力云云，即不足採，該協議書
      仍然有效。
（二）按解釋契約，固須探求當事人立約時之真意，不能拘泥於
      契約之文字，但契約文字業已表示當事人真意，無須別事
      探求者，即不得反捨契約文字而更為曲解（最高法院17年
      上字第1118號判例意旨參照）。系爭協議書第2、3、4條
      分別記載：2、「坐落台北縣新店市○○里○○○街18巷6
      弄16號3樓房屋土地（坐落新店市○○段溼水子小段第134
      地號，面積4084平方公尺，持分1萬分之135）產權，甲乙
      丙丁同意將之出售。唯原登記在程巴吉屏名義下，故由丙
      丁方名義繼承，並以之為出賣人。」；3、「保險金及其
      他（含商業人壽保險、勞保給付等）所領得之現金，須支
      付一切喪葬費用、稅金、律師費用（包括訴訟費用），程
      融與程巴吉屏個人及公司（神鳳實業有限公司）債務，但
      辦理繼承時，形式上程融部分由甲乙方繼承，程巴吉屏部
      分由丙丁方繼承。」；4、「第2條房屋土地出售後總價及
      第3條所餘現金，總和之金額將之平均分為6份，甲乙丙丁
      各得1分外，其餘2分，甲乙丙丁4方同意1份贈與巴延緒、
      巴侯淑雲（程巴吉屏父母），另1份贈與程郁尊、李瑛（
      程融父母）」。由上開3條約定觀之，該3條約定內容前後
      一貫，須第2條出售後價金與第3條收取程融、程巴吉屏人
      壽保險金，支付程融、程巴吉屏喪葬費用、稅金、律師費
      用、個人及神鳳實業有限公司債務後，所餘現金之總和，
      平均分為6份，被上訴人各得1份。亦即就新店房地出售（
      第2條）以及程融、程巴吉屏、神鳳實業有限公司清理債
      權債務後（第3條），兩項現金加總，方得依第4條辦理。
      然程融、程巴吉屏死亡後所得之收入及支出之費用，兩造
      有諸多爭議，被上訴人主張神鳳實業有限公司之債務尚未
      完成清理，故協議書第4條之結算期尚未屆至，而未完成
      結算，並於88年2月11日提出至上開時間為止之保管款項
      修正明細表（原審卷三第67至77頁、本院上訴卷第155頁
      ）為證。上訴人則主張有關現金之結算期已屆至，並提出
      對上訴人修正明細表之意見及其主張之收支明細表（本院
      上訴卷第143至147頁、第186頁）。於本審準備程序中，
      兩造就對方所提收支項目，仍相互爭執之，有歷次準備程
      序筆錄及兩造所提書證並本院向稅捐機關調閱之有關兩造
      及神鳳實業有限公司報稅資料在卷可考。足見兩造尚未依
      協議書第3條完成程融、程巴吉屏死亡後以及神鳳實業有
      限公司現金之結算。既未完成結算，則不論協議書第2條
      新店房地是否已出售，依協議書第4條：「第2條房屋土地
      出售後總價及第3條所餘現金，總和之金額將之平均分為6
      份，甲乙丙丁各得1分外，其餘2分，甲乙丙丁4方同意1份
      贈與巴延緒、巴侯淑雲（程巴吉屏父母），另一份贈與程
      郁尊、李瑛（程融父母）」之協議，顯見協議書第4條之
      履行期尚未屆至，在履行期未屆至前，被上訴人逕行主張
      協議書第2條之新店房地因上訴人之行為，致遭法院查封
      而給付不能，該房地經囑託鑑定價值為7,833,820元，故
      依協議書第2條單獨請求因給付不能所生之損害每人1,305
      ,637 元（即7,833,820除以6）云云。因須協議書第2條新
      店房地出售所得價金與第3條清理債權債務後，兩條款項
      加總，方可依協議書第4條分配，已如前述。被上訴人主
      張協議書第2條得單獨請求云云，委無可採。
（三）協議書第10條約定：「本契約由甲乙丙丁4方誠意達成，4
      方均應誠實履行，不得反悔，若任何一方有違約致他方受
      損害，並應對之負損害賠償之責。」，兩造於83年11月30
      日訂立協議書後，新店房地權狀仍由被上訴人持有，上訴
      人卻於85年1月間以權狀因火災後不明而滅失，向地政機
      關申請補發權狀，並辦理繼承登記，於同年2月初將該房
      地設定第一順位最高限額抵押權600萬元與合庫，上訴人
      乙○○於同年2月底再以其就系爭房地之應有部分設定第
      二順位最高限額抵押權420萬元與訴外人謝宏志。因被上
      訴人未依約繳納貸款，抵押權人合庫實行抵押權，查封新
      店房地（原法院88年度執字第4817號），經原法院囑託鑑
      定市價為7,833,820元，惟嗣該強制執行事件於強制執行
      程序中，因拍賣無實益，依強制執行法第95條第2項之規
      定視為撤回執行結案；原法院乃於90年5月11日以北院文
      88民執荒字第4817號函囑託台北縣新店地政事務所塗銷前
      開查封登記，並辦畢登記。然其後又繼續執行，再於91年
      4月11日以3,669,000元拍定，為兩造所不爭，並有原法院
      民事執行處通知一紙在卷可考（本院卷二第19頁）。足見
      該新店房地上訴人如依約出售，應可售得如執行法院囑託
      鑑價之7,833,820元，上訴人於本院亦稱願以上開價格為
      市價，依約計算等語（本院卷一第80頁，上訴人92年11月
      24日準備書狀）。是上訴人於85年2月間辦畢繼承登記後
      ，本應以無設定負擔之狀態將新店房地出售變價，以利分
      配。卻於辦畢繼承登記後隨即設定抵押權與他人，又不繳
      貸款，造成抵押權人實行抵押權，聲請法院拍賣該房地，
      上訴人未依協議書第10條「應誠實履行，不得反悔，若任
      何一方有違約致他方受有損害，並應對之負損害賠償之責
      」之約定，至為明顯。新店房地既於91年4月11日以3,669
      ,000 元拍定，上訴人又稱願以7,833,820元計算該房地之
      價格，則因上訴人違反協議書第10條之約定，現實造成新
      店房地4,164,820元之損害（7,833,820－3,669,000＝4,1
      64,820，此損害非被上訴人主張之上訴人債務不履行所生
      損害，而係依協議書第10條未依約履行致他方所受之損害
      ），即可認定。上開損害協議書當事人均得對上訴人主張
      之，故被上訴人每人得對上訴人請求賠償694,137元（計
      算式；4,164,820÷6＝694,137，元以下四捨五入）。又
      上開損害係於91年4月11日新店房地拍定日現實造成，被
      上訴人關於遲延利息之請求，自應從拍定翌日即91年4月
      12日起算，逾上開金額及利息起算日起利息之請求，尚非
      有據。原審准許被上訴人上開金額及利息起算日起利息之
      請求，理由雖有不當，結果尚無不合，上訴人此部分上訴
      非有理由。至於被上訴人除確定部分外，逾694,137元及
      自91年4月2日起算遲延利息之請求，則非有據，原審准許
      之，自非允當，此部分上訴為有理由。
五、綜上所述，被上訴人本於協議書第10條之約定，請求上訴人
    給付被上訴人各694,137元，及自91年4月12日起清償日止，
    按年息百分之5計算之遲延利息，洵屬正當，應予准許，超
    逾上開金額本息部分，為無理由，應予駁回。原審就超過上
    開應准許部分，為被上訴人勝訴之判決，並為准、免假執行
    之宣告，自有未洽，上訴意旨就此部分指摘原判決不當，求
    予廢棄改判，為有理由，應由本院此部分改判如主文第1項
    所示。至於上開應准許部分，原審判命上訴人給付，並為准
    、免假執行之宣告，理由雖有不當，結果尚無二致，上訴意
    旨就此部分指摘原判決不當，求予廢棄，為無理由，應予駁
    回。
六、本件事證已臻明確，兩造其餘主張及攻擊防禦方法，核與
    判決之結果不生影響，爰不逐一論述，附此敘明。
七、據上論結，本件上訴為一部有理由，一部無理由，依民事訴
    訟法第450條、第449條第1項、第79條、第85條第1項前段，
    判決如主文。
中　　華　　民　　國　　94　　年　　11　　月　　22　　日
                  民事第四庭審判長法　官 張劍男
　　　　　　　　　　　      　　　法　官 陳邦豪
　　　　　　　　　　　      　　　法　官 游明仁
正本係照原本作成。
不得上訴。
中　　華　　民　　國　　94　　年　　11　　月　　23　　日
　　　　　　　　　　　　　　　　　書記官 于  誠
